【裁判字號】    99,台上,6750
【裁判日期】    991028
【裁判案由】    家暴殺人未遂
【裁判全文】
最高法院刑事判決            九十九年度台上字第六七五０號
上  訴  人  台灣高等法院檢察署檢察官  
被      告  甲○○
上列上訴人因被告家暴殺人未遂案件，不服台灣高等法院中華民
國九十七年十一月二十七日第二審判決（九十七年度上訴字第四
一０九號，起訴案號：台灣台北地方法院檢察署九十七年度偵字
第六一七九號），提起上訴，本院判決如下：
    主  文
原判決撤銷，發回台灣高等法院。
    理  由
本件原判決認定被告甲○○為李連生及許阿琴之子，被告於民國
九十七年三月十四日晚上十時許，在台北市○○區○○街五００
巷十三號一樓處所，酒後突然大聲喊叫，驚嚇其子，李連生出言
制止，被告因此不悅，復因不滿李連生、許阿琴曾向法院聲請民
事通常保護令，致其因違反保護令罪而入監服刑七月，竟轉身進
入廚房取出鋒利菜刀乙把，恫嚇稱: 「我要讓你們死的很難看」
等語，以加害生命、身體之事恐嚇李連生、許阿琴，致渠二人心
生畏懼，致生危害於安全等情。因而撤銷第一審之不受理判決，
改判論處被告恐嚇危害安全罪（累犯，量處有期徒刑一年二月）
罪刑，固非無見。
惟查：（一）、依刑法第十九條規定，刑事責任能力，係指行為
人犯罪當時，理解法律規範，辨識行為違法之意識能力，與依其
辨識而為行為之控制能力。行為人是否有足以影響意識能力與控
制能力之精神障礙或其他心理缺陷等生理原因，因事涉醫療專業
，應委諸於醫學專家之鑑定。本件被告及其原審辯護人一再辯稱
：被告因喝酒失去意識，事後看到告訴人李連生之傷口，才知觸
法，請求鑑定被告行為時之精神狀況等語（見第一審卷第一二及
二五頁）。依台北市立聯合醫院九十七年七月七日北市醫松字第
０九七三二五一七四００號函載：「病患甲○○，根據病歷記載
，於民國九十六年九月二十六日至本院初診，診斷為：疑似酒精
或藥物所致之精神病，……病患是否有精神障礙造成責任能力缺
損，需另安排病患至本院進行精神鑑定。」（見第一審卷第六三
頁）。且被告於案發當日夜間十一時六分經台北市政府警察局信
義分局警員陳冠宏以酒精測定器測試其呼氣所含酒精濃度達每公
升０．九一毫克（見偵卷第三八頁）。因攸關被告行為時之精神
狀態有無刑法第十九條規定之適用？案關重典，原審未檢具相關
資料，就被告行為時之精神狀態，送請設有專門精神醫學研究或
醫療機構鑑定，是否已達於行為時因精神障礙或其他心智缺陷，
致不能辨識其行為違法或欠缺依其辨識而行為之能力。或致其辨
識行為違法或依其辨識而行為之能力，顯著減低之情形﹖攸關法
律之正確適用，遽行判決，自有應於審判期日調查之證據而未予
調查，及判決理由不備之違法。（二）、犯罪故意乃行為人對於
實現客觀構成犯罪事實之認知與實現不法構成要件之意欲，動機
則指引致外在行為的內在原因。一行為可能由一個或數個動機所
引起；不同行為亦可能起於同一動機；共同實行犯罪之行為人仍
可能基於不同之動機。又行為人是否具有犯罪故意，應以行為時
之主觀認知及意欲為判斷依據，倘於行為時就犯罪構成要件事實
，如行為主體、客體、行為及結果等有所認知，仍決意為之，即
有犯罪故意。犯罪動機既係引發行為人實行犯罪之原因，存在於
犯罪行為之前，自非犯罪故意之要素。則刑法殺人罪，如行為人
於行為時主觀上已認知被害人將發生死亡之結果，仍實現該行為
，無論其動機為何，均應認有殺人故意。本件檢察官起訴犯罪事
實所載以：被告於九十七年三月十四日晚上十時許，在台北市○
○區○○街五００巷十三號一樓處所，持菜刀朝其父親即告訴人
李連生頭部、手部及腳部揮砍十幾刀，嗣因另告訴人許阿琴見狀
立即報警，當場查獲，扣得作案兇器菜刀一把，並將李連生送醫
治療，始倖免於死。惟李連生因此受有右前額裂傷八公分（縫合
十三針）、右下肢多處挫傷、外傷、左腰部紅腫之傷害，因認被
告涉有刑法第二百七十二條第二項、第一項之殺直系血親尊親屬
未遂罪嫌等語（見原判決理由貳、一）。依原判決之認定，被告
於案發前服用酒類，未達於行為時因精神障礙或其他心智缺陷，
致不能辨識其行為違法或欠缺依其辨識而行為之能力。或致其辨
識行為違法或依其辨識而行為之能力，顯著減低之情形。其持菜
刀砍向告訴人李連生頭部，致李連生之致命要害之前額造成約四
公分長之裂傷等情，如果無訛，被告於本件行為時為年滿十八歲
心智正常之人，對於頭部為人體重要且脆弱之部位，任何外力之
重擊，均足以導致身體或生命之重大危害，自無不知之理。則被
告於持菜刀砍向告訴人李連生頭部時，主觀上是否明知並有意使
李連生因而致發生重傷、死亡之結果；或縱李連生發生重傷、死
亡結果，亦不違背其之本意？均非無疑。檢察官於原審指稱被告
所為應構成殺直系血親尊親屬未遂罪，尚非全然無據。因攸關被
告有無殺人故意之判斷，自有再加調查、審認之必要。又依檢察
官起訴書所載「李連生受有右前額裂傷八公分（縫合十三針）」
，原判決認為「裂傷四公分，縫合」（見原判決理由貳、四），
而台北醫學大學附設醫院急診護理記錄則載為「割傷右額有約四
CM」（見原審卷第三六頁），究竟傷勢如何？原判決就被告犯意
及告訴人傷勢均未詳加調查、說明，有判決理由不備及調查職責
未盡之違法。以上，或係檢察官上訴意旨所指摘，或為本院得依
職權調查之事項，應認原判決有發回更審之原因。至原判決不另
諭知不受理部分，基於審判不可分之原則，爰併予發回。
據上論結，應依刑事訴訟法第三百九十七條、第四百零一條，判
決如主文。
中    華    民    國  九十九  年    十    月  二十八  日
                      最高法院刑事第五庭
                          審判長法官  陳  正  庸  
                                法官  林  秀  夫  
                                法官  林  瑞  斌  
                                法官  王  聰  明  
                                法官  謝  靜  恒  
本件正本證明與原本無異
                                      書  記  官  
中    華    民    國  九十九  年   十一   月    三    日
                                                      v

司法院資訊處製作；財團法人民間司法改革基金會備份。
